【裁判字號】    97,易,1069
【裁判日期】    990226
【裁判案由】    詐欺
【裁判全文】
臺灣士林地方法院刑事判決              97年度易字第1069號
公  訴  人  臺灣士林地方法院檢察署檢察官
被      告  丙○○
被      告  丁○○
上  一  人
選任辯護人  陳添信律師
            吳奎新律師
上列被告因詐欺案件，經檢察官提起公訴（97年度偵續字第63號
），本院判決如下：
    主  文
丙○○、丁○○無罪。
    理  由
一、公訴意旨略以：被告丙○○係位於臺北市○○區○○路583
    巷30號6 樓之詮華電子股份有限公司（下稱詮華公司）負責
    人，被告丁○○則為銓華公司董事兼副總經理，渠等共同基
    於意圖為自己不法所有之犯意聯絡，先於民國95年6 月間某
    日，以詮華公司名義，銷售多晶矽晶晶圓片1 批予告訴人昇
    陽光電科技股份有限公司（下稱昇陽公司），且如期交貨，
    藉以取信昇陽公司，使昇陽公司之負責人己○○陷於錯誤，
    誤信丙○○與丁○○2 人經營之詮華公司係正常營運之廠商
    ，乃於95年7 月14日，向詮華公司訂購共計美金151,200 元
    之多晶矽晶晶圓片1 批，雙方約定詮華公司應於昇陽公司匯
    款後3 個月內交付上開晶圓片，昇陽公司依約於同年7 月21
    日匯款至詮華公司申設之第一商業銀行港墘分行帳號000000
    00000 號帳戶，嗣因詮華公司未按期交貨，經昇陽公司乃於
    95年11月21日寄發存證信函通知詮華公司解除訂購契約並多
    次通知丁○○返還貨款，惟均未有結果，於95年12 月19 日
    ，昇陽公司員工乙○○前往詮華公司催取還款支票時，赫然
    發現詮華公司已人去樓空，始知受騙，因認被告丙○○、丁○○2 人涉有刑法第339 條第1 項之詐欺取財罪云云。
二、按犯罪事實應依證據認定之，無證據不得認定其犯罪事實；
    不能證明被告犯罪者，應諭知無罪之判決，刑事訴訟法第15
    4 條第2 項、第301 條第1 項分別定有明文。且認定不利於
    被告之事實，須依積極證據，苟積極證據不足為不利於被告
    事實之認定時，即應為有利於被告之認定，更不必有何有利
    之證據；且刑事訴訟法上所謂認定犯罪事實之積極證據，係
    指適合於被告犯罪事實之認定之積極證據而言，雖不以直接
    證據為限，間接證據亦包括在內，然而無論直接或間接證據
    ，其為訴訟上之證明，須於通常一般之人均不致有所懷疑，
    而得確信其為真實之程度者，始得據為有罪之認定，倘其證
    明尚未達到此一程度，而有合理之懷疑存在時，自不能以推
    測或擬制之方法，以為有罪裁判之基礎（最高法院29年度上
    字第3105號、30年度上字第816 號、40年度臺上字第86號、
    76年臺上字第4986號判例可資參照）。又刑法第339 條詐欺
    罪之成立，以意圖為自己或第三人不法之所有，以詐術使人
    將本人或第三人之物交付為要件。所謂以詐術使人交付，必
    須被詐欺人因該詐術而陷於錯誤，若其所用之方法，不能認
    為詐術，亦不致使人陷於錯誤，即不構成該罪（最高法院46
    年臺上字第260 號判例可資參照）。刑法第339 條之詐欺罪
    ，係以行為人於客觀上施用詐術使人陷於錯誤，並於行為之
    初，即以意圖為自己不法之所有或意圖得財產上不法之利益
    ，為其構成要件，至於民事債務當事人間，若有未依債務本
    旨履行給付之情形，在一般社會經驗而言，原因非一，其因
    不可歸責之事由無法給付，或因合法得對抗他造主張抗辯而
    拒絕給付，甚至債之關係而立後，始行惡意遲延給付，皆有
    可能，非必出於自始無意給付之詐欺犯罪一端，又刑事被告
    依法不負自證無罪之義務，苟無足以證明其債之關係發生時
    自始故意藉此從事財產犯罪之積極證據，自難違反刑事訴訟
    法第154 條之規定，以被告單純債務不履行之客觀事態，推
    定被告自始即有不法所有之意圖而施用詐術。
三、檢察官起訴被告丙○○、丁○○涉犯前揭罪嫌，無非以被告
    2 人之供述、證人即告訴人昇陽公司之採購經理乙○○、證
    人即甯翔公司會計張俐如之證述、詮華公司之基本資料及報
    價單、告訴人昇陽公司之訂購單及匯款單、詮華公司與告訴
    人昇陽公司間之電子郵件紀錄、詮華公司與甯翔公司之交易
    發票及出貨單、法務部票據信用資訊連結作業查詢明細表，
    為其論據。
四、訊據被告2 人固坦承曾於上揭時、地與告訴人昇陽公司簽立
    多晶矽晶晶圓片買賣契約，並收受告訴人所交付之美金151,
    200 元，嗣無法如期交貨，亦無法退回前開貨款等情，惟堅
    決否認有何詐欺取財之犯行，被告丙○○辯稱：伊係處理詮
    華公司財務部分，與告訴人昇陽公司間相關交易均由被告丁○○負責等語，被告丁○○則辯稱：當時因市場上多晶矽晶
    晶圓片大量缺貨，伊雖向上游廠商確認貨源，但因對方並無
    明確回覆，導致無法交貨，嗣後因詮華公司經營不善無法周
    轉，始無法返還告訴人昇陽公司貨款等語，辯護人亦為被告
    丁○○辯護稱：被告丁○○與告訴人昇陽公司訂立前開買賣
    契約之際，其所經營之詮華公司仍財務健全且營運正常，並
    未陷入無資力狀態，且告訴人昇陽公司先前亦曾與詮華公司
    交易過，始再次向詮華公司訂購多晶矽晶晶圓片，然事後因
    市場缺貨無法給付，而詮華公司又因財務困難無法返還貨款
    ，是被告丁○○並無以任何詐騙之手段使告訴人昇陽公司陷
    於錯誤而訂約，亦無詐欺之主觀犯意甚明等語。
五、經查：
  (一)按被告以外之人於審判外之言詞或書面陳述，除法律有規定
    者外，不得作為證據；被告以外之人於偵查中向檢察官所為
    之陳述，除顯有不可信之情況者外，得為證據；被告以外之
    人於審判外之陳述，雖不符前4 條之規定，而經當事人於審
    判程序同意作為證據，法院審酌該言詞陳述或書面陳述作成
    時之情況，認為適當者，亦得為證據。當事人、代理人或辯
    護人於法院調查證據時，知有第159 條第1 項不得為證據之
    情形，而未於言詞辯論終結前聲明異議者，視為有前項之同
    意，刑事訴訟法第159 條第1 項、第159 條之1 第2 項、第
    159 條之5 分別定有明文，經查：
  證人即告訴人昇陽公司之採購經理乙○○、證人即甯翔公司
    會計張俐如於偵查中向檢察官所為之陳述，業經具結，又無
    顯有不可信之情況，依據刑事訴訟法第159 條之1 第2 項之
    規定，自得作為證據
  證人乙○○、證人即共同被告丁○○於警詢中之證詞，公訴
    人、被告、辯護人迄至言詞辯論終結前均不爭執其證據能力
    ，亦未再聲明異議，本院審酌上開證據資料製作時之情況，
    尚無違法不當及證明力明顯過低之瑕疵，亦認為以之作為證
    據應屬適當，揆諸刑事訴訟法第159 條之5 之規定，亦認前
    揭證據資料有證據能力。
  (二)告訴人昇陽公司於95年7 月14日向被告2 人所經營之詮華公
    司訂購價值美金151,200 元之多晶矽晶晶圓片1 批，並於95
    年7 月21日將貨款匯入詮華公司之第一商業銀行港墘分行帳
    號00000000000 號帳戶內，嗣後詮華公司並未如期交貨，亦
    未返還貨款一情，業據被告丙○○、丁○○自承在卷（見本
    院卷第139 頁），復有詮華公司報價單、告訴人昇陽公司訂
    購單及匯款單附卷可憑（見96年度他字第317 號卷第5 頁至
    第6 頁、第7 頁、第8 頁），是此部分事實應堪以認定。
  (三)惟查：
  證人即告訴人昇陽公司採購經理乙○○於警詢、偵查及本院
    審理程序中證稱：被告丙○○為詮華公司董事長，被告丁○○則為該公司董事兼副總經理，先前因甲○○介紹，得知詮
    華公司有配合廠商，可提供告訴人昇陽公司所需之多晶矽晶
    晶圓片，而當時業界該產品供需失衡，告訴人昇陽公司有向
    製造商購買，也有跟中間商訂購，中間商部分都是透過逐次
    放量交易，藉以確認廠商信用及品質，之後才會下第二筆訂
    單，也會去查詢該廠商之基本信用資料，而95年6 、7 月間
    告訴人昇陽公司與詮華公司交易時應該也有查詢其信用資料
    ，且告訴人昇陽公司與詮華公司於95年6 月19日有過一次交
    易經驗，交易金額約新臺幣（下同）300 餘萬元，該公司收
    受款項後已依約交貨，之後95年7 月13日詮華公司又向告訴
    人昇陽公司報價，告訴人昇陽公司決定訂購後，乃於95年7
    月14日下訂單，約明詮華公司應於收受貨款後2 至3 週內交
    貨，告訴人昇陽公司並於95年7 月21日匯款美金151,200 元
    至詮華公司第一商業銀行港墘分行帳號00000000000 號帳戶
    內，當時詮華公司經營狀況均正常，也未聽說該公司有何財
    務異常狀況，然詮華公司收款後逾3 月仍未交貨，95年9 月
    、10月間經伊代表向該公司多次催促，伊於95年11月9 日曾
    至詮華公司，當時被告丙○○向伊表示該公司財務困難，而
    該交易仍在處理中，希望給其一段緩衝時間，伊當時要求被
    告2 人能告知伊其上游廠商，以便讓告訴人昇陽公司自行催
    貨或確定實際上有無下單，但被告2 人仍未告知其上游廠商
    名稱，嗣被告丁○○於95年11月16日以電子郵件表示將解決
    及返還貨款，告訴人昇陽公司遂於95年11月21日寄發存證信
    函解除契約，然期間被告丁○○多次以將返還貨款支票等語
    拖延，但均未返還，而伊於95年12月19日至詮華公司要求返
    還款項時，始知該公司業已人去樓空。該2 次交易告訴人昇
    陽公司均向被告丁○○接洽，本件催促返還貨款也是找被告
    丁○○，伊只有在95年11月9 日催促詮華公司還款時見過被
    告丙○○等語（見96年度他字第317 號卷第24頁至第29頁、
    第51頁至第54頁、96年度偵字第9539號卷第6 頁、97年度偵
    續字第63號卷第15頁至第16頁、第27頁至第28頁、第50頁至
    第51頁、本院卷第206 頁至第215 頁）。
  證人即甯翔公司副總經理戊○○於本院審理程序中證稱：伊
    不認識被告丙○○，但認識被告丁○○，於3 、4 年前，甯
    翔公司曾透過甲○○介紹而與被告丁○○交易矽晶晶圓片，
    共交易5 次，伊公司均有依約交貨，95年7 月後，被告丁○○也有跟伊公司聯絡交易矽晶晶圓片之事宜，但伊不記得有
    無口頭約定每個月提供固定數量矽晶晶圓片予詮華公司，但
    被告丁○○有向伊詢問可否繼續供應矽晶晶圓片，至於當時
    並未繼續交易係因該產品缺貨，且因缺貨故需現金取貨，伊
    公司要收到全額貨款才會出貨等語（見本院卷第198 頁至第
    206 頁）。
  證人甲○○於本院審理程序中證稱：伊曾於95年6 月間介紹
    告訴人昇陽公司與詮華公司間之交易，當時市場上矽晶晶圓
    片非常缺貨，必須預付貨款，並等待交貨，伊知道詮華公司
    上游廠商為甯翔公司，伊也有幫忙被告丁○○致電給甯翔公
    司戊○○催促交貨，但伊不記得戊○○如何回覆，也不知道
    事後詳細情形，伊知道伊所介紹第一次之交易，詮華公司確
    實有出貨給告訴人昇陽公司等語（見本院卷第139 頁至第14
    8 頁）。
  證人即共同被告丁○○於警詢、本院審理程序中證稱：伊擔
    任詮華公司執行副總經理，內容包含公司對外業務及交易，
    本件交易係由伊出面與告訴人昇陽公司洽談，被告丙○○則
    為詮華公司實際負責人，但詮華公司有依管理階層訂立交易
    權責，金額600 萬元以下均由伊決定，而本件交易金額亦在
    600 萬元以下，故被告丙○○並不清楚本件交易詳細經過，
    而詮華公司與告訴人昇陽公司間先前曾有交易，之前也有依
    約交貨，本件無法交貨原因在於先前甯翔公司確定可供貨數
    量後，會通知詮華公司下訂單付款，但本件因當時矽晶晶圓
    片產業界供需問題，導致詮華公司無法向甯翔公司下訂單，
    也無法向告訴人昇陽公司交貨，嗣95年10月、11月間告訴人
    昇陽公司要求詮華公司退款，但當時詮華公司因財務困難無
    法返還告訴人昇陽公司貨款，伊遂與告訴人昇陽公司之採購
    經理乙○○多次商談償還款項一事。而當初告訴人昇陽公司
    下訂單之際，詮華公司並未發生財務危機，又詮華公司雖另
    有向美國公司購買矽晶晶圓片，但因該公司樣品並未通過告
    訴人昇陽公司之品質檢測，伊始未向美國公司接洽商談交貨
    事宜等語（見96年度他字第317 號卷第19頁至第21頁、本院
    卷第216 頁至第220 頁）。
  證人即共同被告丙○○於本院審理程序中證稱：伊為詮華公
    司實際負責人，本件交易契約為被告丁○○對外簽訂，對業
    務最清楚之人亦為被告丁○○，但被告丁○○並未向伊報告
    本件交易之事，而詮華公司95年7 月間並無財務問題，當時
    公司付款正常，戶頭內也有存款，於95年10月、11月間始出
    現財務困難，嗣95年11月間告訴人昇陽公司之員工來詮華公
    司，伊才知悉本件交易始末，但當時詮華公司資金週轉不靈
    ，無法直接退回款項，伊有向告訴人昇陽公司之員工表示可
    否分期付款等語（見本院卷第221頁至第225 頁）。
  參互證人乙○○、戊○○、甲○○、丁○○之證詞以析，被
    告丙○○並未經手本件與告訴人昇陽公司間之交易，相關業
    務均由被告丁○○出面處理，嗣95年11月9 日因乙○○至詮
    華公司要求返還貨款之際，被告丙○○始代表詮華公司請求
    告訴人昇陽公司予以分期償還貨款，是被告丙○○既於與告
    訴人昇陽公司訂約之初並未介入，對相關交易過程亦均不知
    情，事後始代表詮華公司出面處理相關返還貨款事宜，自難
    遽論被告丙○○於案發之時客觀上有何施用詐術或詐欺之主
    觀犯意，公訴人以被告丁○○為詮華公司實際負責人，並經
    管公司之財務，而推論其與被告丁○○間即有詐欺之犯意聯
    絡，尚嫌速斷；其次，酌以證人乙○○之證詞，可知告訴人
    昇陽公司經甲○○之介紹，曾於95年6 月間與詮華公司進行
    第一次交易，經確認其基本信用資料與產品品質，且詮華公
    司亦依約履行完成交易後，始於95年7 月間再次向詮華公司
    訂購本件多晶矽晶晶圓片，足見告訴人昇陽公司係本於雙方
    先前交易往來之信賴關係，經審慎考慮後，出於自由意願決
    定與詮華公司再為交易，尚難認被告2 人有何施以詐術使告
    訴人昇陽公司陷於錯誤之情形，公訴人雖以被告2 人於95年
    初業已陷於無資力狀況，而有詐欺、侵占等前科（見本院卷
    第182 頁至第193 頁），足見被告2 人偽以詮華公司仍正常
    運作而詐騙告訴人昇陽公司云云，然詮華公司於第一銀行港
    墘分行帳號00000000000 號帳戶內，於95年7 月7 日時存款
    餘額仍高達420 餘萬元，且該公司所開立支票於95年12月18
    日前並未有退票紀錄，迄96年1 月5 日始遭拒絕往來等節，
    有第一銀行港墘分行96年4 月27日一港墘字第90005 號函暨
    其附件、法務部票據信用資訊連結作業在卷可佐（見96年度
    他字第317 號卷第44頁至第47頁、第69頁至第121 頁），且
    詮華公司於95年7 月間仍多次向甯翔公司訂購太陽能電池等
    產品，其中訂購金額亦有高達80餘萬、300 餘萬元者，均正
    常履約交付價款，亦有甯翔公司98年7 月6 日提出之表格及
    相關單據附卷可佐（見本院卷第105 頁至第119 頁），足見
    詮華公司於95年7 月間接受告訴人昇陽公司訂單之際，仍屬
    財務健全且營運正常之廠商，亦不能認被告2 人於案發當時
    有何藉此施以詐術之情事；再者，核之證人乙○○、甲○○
    、戊○○之證詞，斯時市場上多晶矽晶晶圓片確有供需不足
    之情況，亦與被告2 人所辯因市場缺貨而無法交貨一節大致
    吻合，而公訴人雖以證人即甯翔公司會計張俐如於偵查中證
    稱詮華公司並未向甯翔公司訂貨一節，認當時業界缺貨之情
    形，被告2 人並未向甯翔公司實際訂購上開多晶矽晶晶圓片
    ，竟向告訴人昇陽公司收取鉅額貨款，顯見有詐欺之嫌云云
    ，惟證人張俐如亦自承於95年9 月始接手甯翔公司之會計業
    務，對於甯翔公司與詮華公司間之交易情形並不清楚等語（
    見97年度偵續字第63號卷第27頁），自不能以其上開證詞遽
    論被告2 人所為係屬詐欺，況當時因多晶矽晶晶圓片供需不
    足，買方均需預付貨款，賣方則以現金收款後出貨，且被告
    丁○○曾於95年7 月間多次致電戊○○詢問有無上開產品可
    資提供乙情，業據證人甲○○、戊○○證稱如前，故依當時
    該產業界之習慣及供需情況，買方本需先行支付貨款以等待
    供貨，尚難認被告2 人明知市面上該產品業已缺貨而刻意詐
    得貨款，且被告丁○○於95年7 月間曾多次向甯翔公司確認
    多晶矽晶晶圓片之供貨量，可見其仍有向告訴人昇陽公司履
    行契約之意願，更不能以其實際上並未向甯翔公司訂購多晶
    矽晶晶圓片一事，進而推論其於案發之初即具有詐欺之不法
    所有意圖。至告訴代理人則以本件被告2 人事後遲未告知上
    游廠商名稱，以及屢次拖延還款期間，足見渠等有履約詐欺
    之嫌云云，然案發之際被告2 人客觀上並未對告訴人昇陽公
    司施以詐術，主觀上亦不具任何詐欺之犯意，均如前述，自
    難以告訴人昇陽公司事後追索貨款及請求履約無著，而認被
    告2 人於訂約之際即乏履約誠意，進而成立履約詐欺。綜上
    ，詮華公司與告訴人昇陽公司訂立本件買賣多晶矽晶晶圓片
    之契約後，因市場缺貨致無法依約交付貨物，嗣後詮華公司
    又因財務困難導致無法返還貨款，此應僅屬民事上單純之債
    務不履行，尚不能據以推論被告2 人自始具有不法所有意圖
    ，或施以詐術使告訴人昇陽公司陷於錯誤而匯款之情事，自
    難以詐欺罪相繩之，應甚明確。
六、綜上所述，被告2 人所經營之詮華公司固於上開時、地，與
    告訴人昇陽公司簽立多晶矽晶晶圓片買賣契約，並收受告訴
    人昇陽公司所交付之美金151,200 元，嗣無法如期交貨，亦
    無法返還貨款之事實，然按刑事訴訟法第161 條第1 項規定
    ：檢察官就被告犯罪事實，應負舉證責任，並指出證明之方
    法。因此，檢察官對於起訴之犯罪事實，應負提出證據及說
    服之實質舉證責任。倘其所提出之證據，不足為被告有罪之
    積極證明，或其闡明之證明方法，無從說服法官以形成被告
    有罪之心證，基於無罪推定之原則，自應為被告無罪判決之
    諭知。檢察官未提出適合於證明犯罪事實之積極證據，並闡
    明其證據方法與待證事實之關係。本院對於卷內訴訟資料，
    逐一剖析，參互審酌，仍無從獲得被告2 人成立詐欺罪之確
    切心證，公訴人所舉出之事證並不能證明被告2 人有何施用
    詐術使人陷於錯誤或具有詐欺之犯意，是仍有合理之懷疑存
    在，而無從形成為被告2 人有罪之確信，此外，本院復查無
    其他積極證據足認被告2 人有檢察官所指之上述犯行，揆諸
    上揭說明，自應為無罪之諭知。
據上論斷，應依刑事訴訟法第301條第1項，判決如主文。
本案經檢察官孟玉梅到庭執行職務
中    華    民    國    99    年    2     月    26    日
                  刑事第二庭審判長法  官  蔡明宏
                                  法  官  謝佳純
                                  法  官  劉育琳
以上正本證明與原本無異。
如不服本判決應於判決送達後10日內向本院提出上訴狀。
                                  書記官  朱宮瑩
中    華    民    國    99    年    2     月    26    日

司法院資訊處製作；財團法人民間司法改革基金會備份。
